【裁判字號】    95,家上,41
【裁判日期】    950509
【裁判案由】    分割遺產
【裁判全文】
臺灣高等法院臺中分院民事判決          95年度家上字第41號
上  訴  人  戊○○○
上  訴  人  丁○○
前列二人共同
訴訟代理人  乙○○
被  上訴人  丙○○
法定代理人  甲○○
上列當事人間分割遺產事件，上訴人對於中華民國95年1月20日
臺灣彰化地方法院第一審判決（94年度家訴字第6號），提起上
訴，本院於95年4月25日言詞辯論終結，茲判決如下：
    主  文
上訴駁回。
第二審訴訟費用由上訴人負擔。
    事實及理由
一、被上訴人未於言詞辯論期日到場，核無民事訴訟法第386條
    各款所列情形，爰依上訴人之聲請，由其一造辯論而為判決
    。
二、上訴人主張：(一)兩造之被繼承人楊忠雄於民國（下同）93年
    4月18日死亡，其遺有坐落彰化縣田尾鄉○○○段644地號、
    面積1582平方公尺、所有權全部之土地乙筆，經伊代辦為公
    同共有之繼承登記完畢，上訴人等於被繼承人楊忠雄死亡後
    ，屢次邀請被上訴人辦理協議分割系爭遺產，被上訴人均置
    之不理，甚且兩次聲請鄉公所調解，被上訴人均藉故不到場
    ，致調解不成立，伊不得已乃訴請裁判分割系爭遺產。(二)被
    上訴人雖辯稱楊忠雄另遺留之田尾鄉饒平村建平巷7之2號、
    面積66.1平方公尺木造平房乙棟，係一屋齡三十年之木造房
    屋，早因颱風、剝落而倒塌，已不復存在，惟因稅捐稽徵機
    關未予清查，又舊有房屋不課房屋稅，故未註銷房屋稅籍登
    記，被繼承人早已不知有此房屋，該部分自無分割之必要。
    另被上訴人於95年4月3日所提書狀所附相片一張所示之房屋
    為被上訴人所住之四維路72號房屋，不能證明為楊忠雄之遺
    產，且我國民法乃採「一物一權」主義，房屋、土地為各自
    獨立之權利義務行使對象，而私法自治亦為現今社會權利行
    使之法則，故伊就被繼承人楊忠雄遺產中之土地，先行請求
    分割，乃伊正當權利之行使，無礙於他人，自無不許之理。
    又關於遺產債務，即(1)系爭土地所設定之第一順位最高限額
    新台幣（下同）5千元抵押債權部分：被繼承人就此債務於
    生前即已全部清償完畢，抵押債權人田尾鄉農會已將清償證
    明及相關文件交付被繼承人，惟被繼承人未提向地政機關辦
    理抵押塗銷登記，(2)系爭土地所設定之第二順位最高限額
    400萬元抵押債權部分：緣系爭土地原為被繼承人楊忠雄之
    父親楊行所有，嗣楊行於民國80年10月18日死亡後，該土也
    經其繼承人採協議分割方式，由楊行之妻楊謝夏（即被繼承
    人楊忠雄之母親）繼承取得，而楊謝夏因念楊忠雄事親至孝
    ，又同居於鄉間小茅屋，且其他兒子早已遠居高雄，故於其
    生前再將系爭土地贈與實際從事農業耕作之楊忠雄，惟楊忠
    雄則與其弟楊忠茂、兄嫂楊蔡花另協議該土地由其三人共有
    ，但暫登記為楊忠雄所有之名義，又為確保楊忠茂、楊蔡花
    之權利，遂以該土地設定最高限額400萬元之抵押權予楊忠
    茂、楊蔡花，故楊忠茂、楊蔡花對被繼承人楊忠雄實無債權
    存在，關於此部分，當可另行提起確認抵押債權不存在之訴
    訟，凡此均無就系爭土地先為分割之處理等情，爰依民法
    第11 64條之規定，提起本件訴訟，求為：(一)兩造公同共有
    被繼承人楊忠雄所遺坐落彰化縣田尾鄉○○○段644地號、
    面積158 2平方公尺、所有權全部之土地乙筆准予分割，其
    分割方法為按兩造之應繼分各3分之1，由兩造各取得應有部
    分3分之l。(2)訴訟費用由被上訴人負擔之判決。
三、被上訴人未於言詞辯論期日到場，惟據其提出書狀答辯略以
    ：(一)最高法院71年度台上字第93號判決要旨「遺產之分割雖
    應對於全部遺產為之，但如經全體繼承人之同意，仍非不得
    就其中一部分先為分割，」、最高法院84年度台上字第2410
    號判決要旨「按遺產之分割，乃以消滅遺產公同共有關係為
    目的，須共同繼承人全體始得為之。故請求分割遺產之訴，
    原告須以其他共同繼承人全體為被告而起訴，其當事人之適
    格，始無欠缺。又遺產分割既以消滅遺產公同共有關係為
    目的，故除被繼承人以遺囑禁止繼承人分割之遺產，及共同
    繼承人以契約約定禁止分割之遺產外，應以全部遺產整體為
    分割，不能以遺產中之個個財產為分割之對象」、59年度台
    上字第681 號判決要旨「又未辦理保存登記及共有之房屋，
    共有人非不得請求分割，惟一棟之房屋，先問是否適於原物
    分割，果適於原物分割，原告非不得一併請求被告協同就各
    取得部分辦理保存登記及交付。且登記亦非原物分割判決之
    生效要件，不過非經登記不得處分而已」，可知遺產分割既
    需以全部之遺產為分割之標的，而本件被繼承人楊忠雄所遺
    之遺產除系爭土地外，另有如被上訴人所提相片所示之彰化
    縣田尾鄉饒平村建平巷7之2號之未辦保存登記建物，該建物
    目前尚在，故，上訴人即不能僅請求就系爭土地部分分割遺
    產，且被上訴人不同意就土地部分先行分割，上訴人所請求
    就系爭土地部分分割遺產，即屬不合法，(二)又依司法院（72
    ）廳民一字第382號函，就法律問題：「土地或建物之繼承
    ，繼承人中之一人或數人因得不到他繼承人之同意，亦未辨
    理公同共有之繼承登記，起訴請求判決他繼承人應逕就繼承
    人之土地或建物，按兩造應繼分之比例，協同原告辦理分別
    共有之繼承登記，是否應予准許？」，司法院第一廳之研究
    意見：「按民法第1151條規定『繼承人有數人時，在分割遺
    產前，各繼承人對於遺產全部為公同共有』，此即同法第
    827條第l項所稱『依法律規定』而發生之公同共有關係。此
    項公同共有關係之消滅，除繼承人依法請求分割遺產（民法
    第l164條）外，應經繼承人全體之同意。由公同共有而變更
    為分別共有，雖亦係屬消滅公同共有關係原因之一，惟並非
    分割共有物，自應經繼承人全體之同意，此亦即土地登記規
    則第29條第1項後段規定合法繼承人為二人以上，就被繼承
    人之土地，『經繼承人全體同意者，得申請為分別共有之登
    記』之理由所在。繼承人中之一人或數人訴請他繼承人就公
    同共有之遺產辦理分別共有登記，於法尚屬無據。本題研討
    意見以甲說為當」，上訴人將公同共有訴請變更型態為分別
    共有，並非處分行為，只是共有型態之變更而已，如依上訴
    人聲明以觀，並非在分割遺產等語，並答辯聲明求為判決駁
    回上訴人之訴。
四、原審法院審理後，斟酌兩造之主張及攻擊防禦方法之結果，
    認上訴人之訴為無理由，為其敗訴之判決。上訴人不服，提
    起上訴，並聲明：（一）廢棄第一審所為之判決；（二）兩
    造公同共有被繼承之人楊忠雄所遺坐落彰化縣田尾鄉○○○
    段644地號、面積1582平方公尺、所有權全部之土地乙筆准
    予分割，其分割方法為按兩造之應繼分各3分之l之比例，由
    兩造各取得應有部分3分之l。（三）訴訟費用由被上訴人負
    擔。被上訴人未到庭，據其提出之書狀，則答辯聲明求為判
    決：(一)上訴駁回；(二)訴訟費用由上訴人負擔。
五、得心證之理由：
  (一)按民法第1164條所定之遺產分割，得以遺產為一體，整個的
    為分割，而非以遺產中個個財產之分割為對象，亦即遺產分
    割之目的在遺產公同共有關係全部之廢止，而非個個財產公
    同共有關係之消滅，是除得由公同共有人全體之同意逕為分
    別共有登記，或除被繼承人以遺囑禁止繼承人分割之遺產，
    及共同繼承人以契約約定禁止分割之遺產外，應以全部遺產
    整體為分割，不能以遺產中之個個財產為分割之對象。（最
    高法院84年度台上第2410號、86年台上字第1436號、88台上
    字第2837號、89年台上字第865號判決要旨參照）。易言之
    ，即遺產之分割應對於全部遺產為之，但如經全體繼承人之
    同意，始得僅就其中一部遺產先為分割，最高法院並著有71
    年台上字第93號判決可參，此蓋與遺產具一體性之特質使然
    ，而與一物一權之法則無關，均先此敘明。
  (二)本件上訴人主張兩造之被繼承人楊忠雄於93年4月18日死亡
    ，其遺有坐落彰化縣田尾鄉○○○段644地號、面積1582 平
    方公尺、所有權全部之土地乙筆，而兩造均為繼承人，該遺
    產亦經上訴人代辦為公同共有之繼承登記完畢，又本件並無
    遺產債務存在等事實，固據上訴人提出繼承系統表、戶籍謄
    本、財政部臺灣省中區國稅局遺產稅免稅證明書影本、房屋
    稅籍證明書影本、土地登記簿謄本、抵押權塗銷同意書影本
    、土地抵押權設定契約書影本及郵局存證信函等影本等為證
    ，且為被上訴人所不爭執，惟查：兩造之被繼承人楊忠雄所
    遺之遺產除系爭坐落彰化縣田尾鄉○○○段644地號土地乙
    筆外，尚有門牌號碼『彰化縣田尾鄉饒平村建平巷7之2號』
    之未辦保存登記建物乙棟及現金新台幣2000元，此有上訴人
    所提之財政部臺灣省中區國稅局遺產稅免稅證明書及房屋稅
    籍證明書等影本各一件在卷可稽，且據被上訴人於95年4月3
    日答辯狀提出房屋相片一張，指稱該房屋為楊忠雄未辦保存
    登記之遺產（見本院卷第34-35頁），上訴人於本院準備程
    序到庭，經受命法官提示該相片，上訴人亦不諱言該相片所
    示之房屋門號號碼為四維路72號，被上訴人住於該屋，該屋
    為稅捐機關遺漏之楊忠雄遺產等語無訛（見本院卷第38頁反
    面），而被上訴人並以被繼承人楊忠雄尚有上開未辦保存登
    記之遺產，伊不同意先行就上開系爭公同共有之遺產土地為
    分割等語抗辯，上訴人主張該建平路房屋已倒塌，已不復存
    在，但未據舉證予以證實，且於本院言詞辯論時，改稱該四
    維路房屋不能證明為遺產，與被上訴人所提證據資料及上訴
    人在本院準備程序之自認不符，而堅持一物一權，其本於權
    利之行使，自得請求先就土地部分為遺產之分割，乃與民法
    第1164條之立法意旨不合，殊無可採，上訴人復未舉證證明
    被繼承人楊忠雄有以遺囑禁止繼承人分割，或兩造間有以契
    約約定禁止分割等情事，揆諸首揭說明，上訴人既僅就兩造
    之被繼承人楊忠雄所遺遺產之一部分（即系爭土地部分）訴
    請分割遺產，而未就全部遺產整體請求為分割（且上訴人堅
    持一物一權之理論，認其有權就楊忠雄所遺各財產請求分割
    ，包括400萬元之第二抵押權部分，其得以另行訴請確認抵
    押債權不存在，而無意願追加就全部遺產為分割），則上訴
    人於本件之請求，顯與民法第1164條之規定不符，即無從准
    許（最高法院86年台上字第1436號判決要旨參照），應予駁
    回。
六、綜上，本件上訴人任意請求就兩造之被繼承人楊忠雄所遺遺
    產之一之土地先行分割，既為公同共有之被上訴人所不同意
    上訴人之訴即為無理由，原審因而為上訴人敗訴之判決，駁
    回上訴人在原審之訴，依法並無不合。上訴意旨仍執陳詞，
    指摘原判決不當，聲明求予廢棄改判，其上訴為無理由，應
    予駁回。
七、本件事證已臻明確，兩造其餘主張及舉證，核與判決結果無
    ，爰不予一一論列，併此敘明。
八、據上論結，本件上訴為無理由，依民事訴訟法第463條、第
    385條第1項前段，判決如主文。
中    華    民    國    95    年    5     月    9     日
                        家事法庭審判長法  官  陳滿賢
                                      法  官  古金男
                                      法  官  朱  樑
以上正本係照原本作成。
如對本判決上訴，須於收受判決送達後二十日內向本院提出上訴
書狀，其未表明上訴理由者，應於提出上訴後二十日內向本院提
出上訴理由書 (須按他造人數附具繕本)。
上訴時應提出委任律師為訴訟代理人之委任狀。具有民事訴訟法
第四百六十六條之一第一項但書或第二項之情形為訴訟代理人者
，另應附具律師及格證書及釋明委任人與受任人有該條項所定關
係之釋明文書影本。
                                      書記官  陳俞豪
中    華    民    國    95    年    5     月    12    日
                                                      Ｈ


司法院資訊處製作；財團法人民間司法改革基金會備份。
